---
title: "Rapport analyse de données"
author: 
  - name: "Manas Chloé"
  - name: "Viet Léontine"
date: "`r Sys.Date()`"
bibliography: exbiblio.bib
format: 
  pdf:
    toc: TRUE
    toc_depth: 2
    toc-title: "Sommaire"
    number-sections: true
    header-includes:
    - \usepackage{color}
    - \newcommand{\X}{\mathbf{X}}
execute: 
  warning: false
  message: false
  echo: false
---

```{r} 
#| echo: false

library(ggplot2)
library(corrplot)
library(FactoMineR)
library(factoextra)
library(clusterSim)
library(factoextra)
library(gridExtra)
library(knitr)
library(reshape2)
library(forcats)
library(mclust)
library(cluster)
library(ppclust)
library(circlize)
library(ggalluvial)
gym <- read.table("DataGym3MIC.txt",header=TRUE)
gymq=gym[,-c(1,8)]


```

\vspace{1cm}



# Introduction
Ce rapport a pour objectif d’analyser un jeu de données composé de `r dim(gym)[1]`  individus décrits par `r dim(gym)[2]` variables. Notre objectif tout au long de ce projet est d’examiner la structure des données, d’identifier les relations entre variables et de mettre en évidence des profils caractéristiques d’adhérents d’une salle de sport .

L’étude s’articule autour d’une analyse unidimensionnelle et bidimensionnelle, suivie d’approches multidimensionnelles (ACP) et de méthodes de clustering. Certains graphiques ne figurent pas dans ce rapport pour des raisons de lisibilité, mais restent disponibles dans les fichiers Quarto associés. 

Le jeu de données que nous allons étudier dans ce rapport contient des variables décrivant les profils physiques, les pratiques d’exercice et les mesures de performance des 973 adhérents d'une salle de sport. Les variables sont de différents types: qualitatives nominales (*gender*) ou ordinales (*level*);
quantitatives discrètes (*duration*,*water* et *calories*) ou continues (*weight*,*height*,*fat* et *bmi*).
Nous avons tout d'abord défini les variables qualitatives manuellement sur R avec *as.factor*.

Vous pouvez retrouver dans la @tbl-f un résumé de chacune des 9 variables du jeu de données:

\scriptsize

```{r}
#| echo: false
#| label: tbl-f
#| tbl-cap: "Résumé statistique des membres de la salle de sport"

gym$gender <- as.factor(gym$gender)
gym$level <- factor(gym$level, labels = c("Débutant", "Intermédiaire", "Expert"))

kable(summary(gym))



```
\normalsize

# Analyse descriptive

## Analyse uni-dimensionnelle

### Pour une variable qualitative
Nous allons dans un premier temps nous intéresser à la répartition des deux variables qualitatives: *level* et *gender*

```{r}
#| echo: false
#| fig-cap: "Distribution des effectifs selon le sexe (gauche) et le niveau de pratique (droite)"
#| label: "fig-1"
g1<-ggplot(gym, aes(x=gender))+ 
  geom_bar()+
  labs(x = "", y = "Effectif")
 

df <- data.frame(group = levels(gym$level),
                 value = as.vector(table(gym$level))/nrow(gym))
g2<-ggplot(df, aes(x="", y=value, fill=group))+
  geom_bar(width = 1, stat = "identity")+ 
  coord_polar("y", start=0)+ 
  theme(legend.position="bottom")+
  labs(x = "", y = "")
 
 

grid.arrange(g1,g2,ncol=2)

```

La @fig-1 représente deux graphiques différents. Le diagramme en bâtons (à gauche) illustre la répartition de l'échantillon selon le genre. La distribution est relativement équilibrée, bien que le genre masculin prédomine légèrement. Le diagramme en secteur (à droite), illustre la répartition proportionnelle des individus selon trois niveaux de compétence. Nous pouvons observer que les catégories *débutant* et *intermédiaire* sont plus importantes que la catégorie *expert*.

### Pour une variable quantitative

Nous allons maintenant analyser les variables quantitatives du jeu de données.
```{r}
#| echo: false
#| fig-cap: "Distribution des variables quantitatives représentées sous forme de boxplot"
#| label: "fig-2"
gymx1<-melt(gym[,-c(1,3,4,5,7,8)])
g3=ggplot(gymx1,aes(x=variable,y=value))+
  geom_boxplot()
gymx2<-melt(gym[,-c(1,2,5,6,9)])
g5=ggplot(gymx2,aes(x=variable,y=value))+
  geom_boxplot()


g4=ggplot(gym,aes(y=calories))+
  geom_boxplot()

grid.arrange(g3,g5,g4,ncol=3)
```
Les graphiques en boîtes de la @fig-2 illustrent la tendance centrale (médiane), la dispersion (écart interquartile) ainsi que la présence de valeurs extrêmes pour plusieurs variables d'un ensemble de données. Ils permettent de souligner une forte variabilité pour le poids et les calories, et une plus grande concentration pour la taille (*height*), l'IMC (*bmi*) et la matière grasse (*fat*).

Représentons la variable *weight* pour mieux observer cette disparité.

```{r}
#| echo: false
#| fig-cap: "Histogramme représentant la répartition  du poids"
#| label: "fig-3"
ggplot(gym,aes(x=weight))+
  geom_histogram(aes(y=..density..),bins=15,color="black", fill="skyblue")+
  ggtitle("Histo. des fréquences")+
  ylab("Density")+xlab("weight")+

geom_density(color = "red", linewidth = 1) +
  labs(title = "Histogramme de Densité du Poids",
       x = "Poids (kg)",
       y = "Densité") +
  theme_minimal()
```
Sur l'histogramme de densité de la @fig-3, nous pouvons observer que la majorité des adhérents de la salle de sport ont un poids compris entre 50 et 90 kg. On note également la présence de quelques individus ayant un poids plus élevé dans l'échantillon (jusqu'à 130kg). 


```{r}
#| echo: false
#| eval: false
#| fig-cap: "Historigramme représentant la répartition des calories"
#| fig-height: 5
#| label: "fig-3b"
ggplot(gym,aes(x=calories))+
  geom_histogram(aes(y=..density..),bins=15,color="black", fill="skyblue")+
  ggtitle("Histo. des fréquences")+
  ylab("Density")+xlab("calories")+

geom_density(color = "red", linewidth = 1) +
  labs(title = "Histogramme de Densité des calories",
       x = "calorie (kg)",
       y = "Densité") +
  theme_minimal()
```


## Analyse bi-dimensionnelle
### Entre deux variables qualitatives

Nous nous intéressons dans cette partie à la corrélation des deux variables qualitatives *level* et *gender*.

```{r} 
#| echo: false
#| fig-cap: "Mosaic plots des profils lignes entre les niveaux et les genres"
#| label: "fig-4"
# Crée la table de contingence
table_gym <- table(gym$gender, gym$level)

profils_lignes <- prop.table(table_gym, margin = 1)

mosaicplot(table_gym,
           ylab = "",
           color = TRUE,
           main = "",
           las = 1, 
           cex.axis = 0.8)

```

Dans la @fig-4, nous avons représenté la répartition de niveau par genre.
Pour les femmes comme pour les hommes, le niveau débutant et le niveau intermédiaire sont les plus fréquents, tandis que le niveau expert est le moins fréquent. Les proportions entre débutant, intermédiaire et expert semblent suivre une tendance assez similaire pour les deux genres.



### Entre une variable quantitative et une variable qualitative 
```{r}
#| echo: false
#| fig-cap: "Boxplot de différentes variables pour chaque modalité de la variable qualitative *level*"
#| label: "fig-5"
g2=ggplot(gym,aes(x=level,y=calories))+
geom_boxplot()+
  labs(
    title = "Distribution des calories\npar Niveau",
    x = "",
    y = "Calories",
    fill = "Niveau"
  ) +
  theme_minimal()

g3=ggplot(gym,aes(x=level,y=duration))+
geom_boxplot()+
  labs(
    title = "Distribution de la durée\npar Niveau",
    x = "",
    y = "Durée (heure)",
    fill = "Niveau"
  ) +
  theme_minimal()


grid.arrange (g2,g3,ncol=2)
```

La @fig-5 représente différents diagrammes en boîte (boxplots) montrant une corrélation positive et marquée entre les variables quantitatives *calories* et *duration* avec la variable qualitative *level*.
De plus nous pouvons observer dans les deux graphiques une variance plus importante chez les débutants.

Nous pouvons donc observer que plus le niveau de pratique est élevé, plus la durée de l'entraînement est longue et plus les calories brûlées sont élevées. Cela est par conséquent conforme aux attentes.

```{r}
#| echo: false
#| fig-cap: "Répartition de la consommation d'eau (en litres) selon le genre et le niveau d'intensité des pratiquants."
#| label: "fig-6"
#ggplot(data=gym) +
#  geom_violin(aes(x=gender,y=fat))+
#   geom_point(aes(x=gender,y=fat), col = "blue", alpha = 0.2,position="jitter")

ggplot(data = gym) +
  geom_point(aes(x = gender, 
                 y = water, 
                
                 color = level),
             position = position_jitter(width = 0.3), 
             alpha = 0.7) +
  
 
  scale_x_discrete(name = "Genre") +
  scale_y_continuous(name = "Eau (Litre)") +
  labs(color = "Niveau d'Intensité")
```
Le graphique @fig-6 est un nuage de points permettant de comparer la quantité d'eau consommée pendant une séance, en fonction du genre et du niveau. La différence la plus importante est liée au genre: les hommes ont une consommation d'eau plus élevée que les femmes (entre 2 et 3,75 pour les hommes contre 1,5 à 2,75 pour les femmes). De plus, le niveau expert (bleu) est le seul niveau d'intensité qui se distingue nettement des deux autres. Il n'y a pas de tendance claire montrant que les intermédiaires consomment significativement plus que les débutants.

```{r}
#| echo: false
#| eval: false

# nuage de point qui permet d'observer les différences importantes de durée d'entrainement en fonction du niveau. Cependant on peut également noter que le genre n'influence pas cette variable
ggplot(data = gym) +
  geom_point(aes(x = gender, 
                 y = duration, 
                
                 color = level),
             position = position_jitter(width = 0.3), 
             alpha = 0.7) +
  
 
  scale_x_discrete(name = "Genre") +
  scale_y_continuous(name = "durée") +
  labs(color = "Niveau d'Intensité",
       title = "durée de l'entrainement selon le Niveau et le Genre")
```


```{r}
#| eval: false

ggplot(gym, aes(x = level, y = fat, fill = gender)) +
  
  
  geom_boxplot(position = position_dodge(0.8), width = 0.7) +
  
  labs(
    title = "Distribution du pourcentage de graisse corporelle selon le niveau et le genre",
    x = "Niveau",
    y = "Pourcentage de Graisse Corporelle (FAT)",
    fill = "Genre" # Titre de la légende de remplissage
  ) +
  
  theme_minimal() +
  
  scale_fill_manual(values = c("Female" = "#F8766D", "Male" = "#00BFC4"))

```


### Entre deux variables quantitatives

```{r}
#| echo: false
#| fig-cap: "Matrice de corrélation de Pearson entre les variables quantitatives"
#| label: "fig-7"
corrplot(cor(gymq),
         method = "ellipse",
         type = "upper",
         order = "hclust",
         mar = c(0, 0, 1, 0), 
         tl.cex = 0.8,
         number.cex = 0.6)
```

La @fig-7 représente les coefficients de corrélation de Pearson entre les variables quantitatives du jeu de données. L'intensité de la couleur et l'aplatissement des ellipses sont proportionnels à la force de la corrélation.
L'association la plus forte est observée entre la durée de l'entraînement et les calories brûlées (dépendance quasi-parfaite). Nous pouvons également observer une forte corrélation positive entre l'IMC et le poids.
La variable *fat* est fortement corrélée négativement avec *duration*, *calories* et *water*. 

Nous allons maintenant explorer graphiquement certaines de ces corrélations bidimensionnelles.

```{r}
#| echo: false
#| fig-cap: "Corrélation positive entre deux variables quantitatives"
#| label: "fig-8"
g1=ggplot(gym, aes(x = duration, y = calories)) +
  geom_point(alpha = 0.6, size = 2, color = "purple") + 
  geom_smooth(method = "lm", color = "red") +         
  labs(title = "Calories brûlées en \nfonction de la durée",
       x = "Durée  (h)",
       y = "Calories") 


g3=ggplot(gym, aes(x = weight, y = bmi)) +
  
  
  geom_point(alpha = 0.6, size = 2, color = "orange") +
  geom_smooth(method = "lm", color = "red") +
  labs(
    title = "Poids en fonction de l'imc",
    x = "Poids (kg)",
    y = "Indice de masse coporelle (IMC)"
  ) +

  theme_minimal()


grid.arrange(g1,g3,ncol=2)

```
Dans la @fig-8 nous pouvons observer deux nuages de points montrant une corrélation positive et forte entre les variables.
Le graphique de gauche confirme la très forte corrélation entre les variables *duration* et *calories*. Ces observations ne sont pas étonnantes car la dépense énergétique (calories) est, par définition physique, une fonction du temps. 
Le graphique de droite montre quant à lui la forte corrélation entre le poids et l'IMC.C'est une relation attendue, car le poids est un facteur déterminant dans le calcul de l'IMC (IMC = $\text{Poids} / (\text{Taille}^2)$)

```{r}
#| eval: false
#| fig-cap: ""
#| label: "fig-9"

#figures 9  représentation de deux corrélations négatives (graisse-durée et calorie-graisse)
ggplot(gym, aes(x = duration, y = fat)) +
  geom_point(alpha = 0.6, size = 2, color = "blue") +
  geom_smooth(method = "lm") +         
  labs(title = "graisse corporel en fonction de la durée",
       x = "durée (h)",
       y = "graisse") 


ggplot(gym, aes(x = fat, y = calories)) +
  geom_point(alpha = 0.6, size = 2, color = "pink") +
  geom_smooth(method = "lm", color = "darkred") +
  labs(
    title = "Graisse corporelle en fonction des calories brûlées",
    x = "Pourcentage de graisse corporelle (%)",
    y = "Calories brûlées"
  ) +
  
  theme_minimal()
```


# Statistiques multidimensionnelles (ACP)

Nous nous intéressons à l’analyse du jeu de données comportant plusieurs variables étudiées simultanément. Dans la suite, seules les variables quantitatives seront prises en compte. 

L’analyse en composantes principales construit de nouvelles variables, les **composantes principales**, qui sont des combinaisons linéaires des variables initiales et définissent un **espace factoriel** de plus faible dimension où l’on représente les individus.

Mathématiquement, la méthode repose sur la matrice de covariance (ou de corrélation), réelle et symétrique, que l’on diagonalise : ses vecteurs propres définissent les axes factoriels et ses valeurs propres mesurent l’inertie expliquée par chaque axe(notion détaillée plus loin) , ce qui fournit des combinaisons linéaires non corrélées restituant l’essentiel de la structure des données.

## Choix de la méthode d'ACP

Il nous faut à présent décider quelle ACP est la plus pertinente à analyser: l'ACP centrée ou la centrée-réduite. Nous utiliserons la fonction *FactoMineR* pour la suite.



```{r}
#on centre les valeurs
gymC<-scale(gym[,-c(1,8)],center=TRUE, scale=FALSE)
```

```{r include=FALSE}
respcaC<-PCA(gym,quali.sup=c(1,8),scale.unit = F,graph=F)
#respcaC$eig
gg1<-fviz_eig(respcaC, 
              ylab = "Pourcentage de variance expliquée")+ggtitle(NULL) 

   
```

```{r}
#| fig-cap: " Graphique des valeurs propres pour l'ACP centrée (à gauche) et l'ACP centrée réduite (à droite) "
#| label: "fig-11"

respca<-PCA(gym,quali.sup=c(1,8),scale.unit = T,graph=F)
#respca$eig
gg2<-fviz_eig(respca,
              ylab = "Pourcentage de variance expliquée") + ggtitle(NULL)


grid.arrange(gg1,gg2,ncol=2)
```
Nous obtenons sur la @fig-11 une ACP centrée (à gauche) et une ACP centrée-réduite (à droite). Nous pouvons observer les composantes principales générées dans les deux cas.

Nous remarquons que, dans le cas de l’ACP centrée, la première composante domine fortement, ce qui rend la lecture des autres composantes difficile. Ce phénomène est dû à la variable calories, dont l’échelle, comme nous l’avions déjà observée sur la @fig-2, est beaucoup plus importante que celle des autres variables. Nous nous attendions bien à une première composante  fortement influencée par cette variable.

Il est donc nécessaire de continuer l'étude en utilisant une ACP centrée-réduite.

## ACP centrée réduite


Nous nous intéressons à présent au concept d’*inertie*, notion centrale en ACP, qui permet de quantifier la quantité d’information contenue dans les données et de guider le choix du nombre de dimensions à conserver.

L’inertie totale correspond à  la dispersion globale du nuage des individus, mesurée à partir des distances euclidiennes de chaque individu au centre de gravité.
Elle peut être décomposée en **inerties axiales**, chacune associée à une composante principale. 
Pour chaque axe, est calculée ainsi la **part d’inertie expliquée**, ainsi que l’**inertie cumulée**, qui mesure la proportion d’information conservée lorsque plusieurs dimensions sont prises en compte.

```{r}
#| label: tbl-1
#| tbl-cap: "Valeurs propres et pourcentages d'inertie expliquée et cumulée"
kable(
  respcaC$eig,
)
```
Dans cette étude, nous retenons les trois premières dimensions, dont l’inertie cumulée atteint 85,88% (@tbl-1). Ce choix permet de conserver l’essentiel de l’information initiale tout en réduisant significativement la dimension des données (de 7 à 3), ce qui facilite leur visualisation et leur interprétation

Nous pourrions envisager d’ajouter une quatrième dimension, mais cette possibilité ne sera pas explorée dans cette étude. 

```{r}
#| label: "fig-14"
#| fig-cap: " Table des corrélations entre les variables quantitatives et les composantes principales de l'ACP "

corrplot(respca$var$cor, method="ellipse")
```

```{r}
#| eval: false
fviz_pca_var(respca)
fviz_pca_var(respca,axes=c(1,3))

```



La  @fig-14 représente le taux de corrélation entre les variables quantitatives initiales et les composantes principales formées. 
Ainsi le premier axe (Dim1) sera négativement corrélé à la variable *fat* et positivement à *duration*, *calories* et *water*.
Le deuxième axe (Dim2) est positivement corrélé au *bmi* et *weight*.


```{r}
# plans factoriels dim 1/2 et dim 1/3 et dim 2/3
#| eval: false
p1<-fviz_pca_ind(respca,geom="point")
p2<-fviz_pca_ind(respca,axes=c(1,3),geom="point")
p3<-fviz_pca_ind(respca,axes=c(2,3),geom="point")

```

```{r}
#| label: "fig-115"
#| fig-cap: "Représentation des individus selon la première et la deuxième composante principale, avec une coloration en fonction du genre"

#Axes 1 et 2
fviz_pca_ind(respca,geom="point",habillage=as.factor(gym$gender))+ggtitle("Projection des individus sur les axes 1 et 2")

#d2 Nous permet de comprendre la ligne droite qui vient d'expert
```
```{r}
#| eval: false
d2<-fviz_pca_ind(respca,geom="point",habillage=as.factor(gym$level))
#d2 Nous permet de comprendre la ligne droite qui vient d'expert
d2

d3<-fviz_pca_ind(respca,axes=c(1,3),geom="point", habillage=as.factor(gym$gender))
d3

```

```{r}
#| label: "fig-16"
#| fig-cap: " Représentation des individus selon la première et la troisième composante principale, avec une coloration en fonction du niveau"

#Axes 1 et 3
fviz_pca_ind(respca, axes=c(1,3),geom="point", habillage = as.factor(gym$level))

```

Dans la @fig-115, nous observons la dispersion des individus selon le genre sur le plan factoriel défini par les dimensions 1 et 2. En se référant à la  @fig-14, nous pouvons interpréter les tendances observées : les valeurs négatives sur la dimension 1 correspondent à des profils présentant un pourcentage de masse grasse (fat) plus élevé, tandis que les valeurs positives sur la dimension 2 sont associées à des individus ayant un poids (weight) et un indice de masse corporelle (BMI) plus importants. Les valeurs positives sur la dimension 1 sont corelées positivement à la duration de l'entraînement et les calories bûlées, correlées à la fois négativement sur la dimension 2.

La coloration selon le genre met en évidence deux nuages de points de forme similaire, mais légèrement décalés le long d’une diagonale ascendante. Ce décalage suggère que les hommes ont, en moyenne, un poids et un BMI plus élevés que les femmes. À l’inverse, les femmes semblent présenter un pourcentage de masse grasse (*fat*) plus important.

La représentation met également en évidence une structure marquée le long d’une diagonale orientée vers le bas à droite, déjà présente indépendamment de la variable de coloration. Lorsque la coloration est effectuée en fonction du niveau (*level*) plutôt que du genre, nous identifions plus clairement que cette structure est principalement portée par les individus experts. Ces derniers se distinguent par des séances d’entraînement plus longues et une dépense calorique plus élevée que les individus de niveau intermédiaire ou débutant. Le décalage observé traduit également des différences de pratique entre hommes et femmes, les premiers ayant tendance à s’entraîner plus longtemps et à brûler davantage de calories.

Nous changeons ensuite de plan factoriel pour analyser les dimensions 1 et 3. D’après la Figure @fig-14, la dimension 3 est fortement corrélée négativement avec la taille (*height*) et positivement avec l’indice de masse corporelle (*BMI*).

Les observations de la Figure @fig-16 apparaissent globalement moins nettes que celles du plan (Dim 1, Dim 2). Avec une coloration selon le genre, nous distinguons surtout une tendance des femmes à se projeter davantage vers les valeurs positives de la dimension 1, associées à des valeurs plus élevées de BMI, tandis que les hommes, en moyenne plus grands, tendent à se projeter vers le bas du graphique. Cette séparation reste toutefois peu marquée et s’explique sans doute par le fait que les hommes sont, en moyenne, plus grands que les femmes. La coloration selon le niveau apporte en revanche une lecture plus informative de ce plan factoriel, raison pour laquelle elle a été maintenue dans la présentation du rapport.

Nous en déduisons que les individus de niveau expert suivent des entraînements de plus longue durée et présentent une dépense calorique plus élevée.  En revanche, aucun lien net n’apparaît entre la taille et le BMI dans ce plan factoriel.

Nous ne nous attarderont pas sur le plan factoriel défini par les dimensions 2 et 3, leur inertie expliquée étant nettement plus faible que celle de la dimension 1, que l’on a donc choisi de privilégier dans l’analyse. L’ensemble des résultats obtenus apparaît par ailleurs cohérent avec les interprétations précédentes et les relations mises en évidence entre les variables.

# Clustering

Le clustering est une méthode qui permet de regrouper des observations en classes au sein d’un nuage de données, sans connaître à l’avance les groupes ou les attributs qui les définissent.
Nous allons mettre en œuvre deux méthodes de clustering (k‑means et classification hiérarchique), puis comparer les partitions obtenues.
Pour ce faire, nous déterminerons, pour chacune de ces méthodes, le nombre de classes à retenir afin d’obtenir un partitionnement aussi pertinent que possible.
Il existe différents critères pour choisir le nombre optimal de classes : R-Square, l'indice de Calinski‑Harabasz, coefficient de silhouette, statistique du Gap, etc. 
 
## Méthode K-means

### Choix du nombre de classes


```{r}
#| fig-cap: " Évolution de l'inertie intraclasse  (à gauche) et du critère de silhouette (à droite) en fonction du nombre de classes"
#| label: "fig-evol"
gymCR<-scale(gym[,-c(1,8)],center=TRUE, scale=TRUE)
set.seed(3)
Kmax<-15
reskmeanscl<-matrix(0,nrow=nrow(gym),ncol=Kmax-1)
Iintra<-NULL
for (k in 2:Kmax){
  resaux<-kmeans(gymCR,centers=k,nstart=10) 
  reskmeanscl[,k-1]<-resaux$cluster
  Iintra<-c(Iintra,resaux$tot.withinss)
}

df<-data.frame(K=2:15,Iintra=Iintra)
ggintra<-ggplot(df,aes(x=K,y=Iintra))+
  geom_line()+
  geom_point()+
  xlab("Nombre de classes (K)")+
  ylab("Inertie intraclasse")

set.seed(3)
Silhou<-NULL
Kmax=15
for (k in 2:Kmax){
   aux<-silhouette(reskmeanscl[,k-1], daisy(gymCR))
   Silhou<-c(Silhou,mean(aux[,3]))
}

df<-data.frame(K=2:Kmax,Silhouette=Silhou)

gg1<-ggplot(df,aes(x=K,y=Silhouette))+
  geom_point()+
  geom_line()+theme(legend.position = "bottom")+
  xlab("Nombre de classes (K)")


grid.arrange(ggintra, gg1, ncol = 2)
```
Nous appliquons l'algorithme k-means pour un nombre de classes variant de 2 à 15, pour calculer l’inertie intraclasse pour chaque partition. Cette inertie mesure la compacité des clusters : plus elle est faible, plus les individus d’un même groupe sont proches du centre de leur cluster. Le graphique correspondant (@fig-evol) permet ainsi d’utiliser la méthode du coude afin d’identifier une valeur de 
k.
Sur la courbe d’évolution de l’inertie, on observe un coude autour de 3 à 4 classes, ce qui suggère que la structure des données est raisonnablement bien capturée par une partition en 3 ou 4 clusters.


```{r}
#| label: "fig-sil"
#| fig-cap: " Diagramme de Silhouette "
#Nous observons sur ce diagramme qu'on a quasimment pas de valeurs négatives, qui correspondent au points mal classés. Donc hoix optimal.

aux<-silhouette(reskmeanscl[, 2], daisy(gymCR))

gg2 <- fviz_silhouette(aux, print.summary = FALSE) +
  theme(plot.title = element_text(size = 9))
gg2

```
Pour confirmer notre choix de k, le nombre de clusters, on fait appel à la méthode de silhouette (voir @fig-evol).

Nous observons un maximum de l’indice de silhouette pour $k = 3$, valeur cohérente avec les résultats obtenus précédemment à partir de l’évolution de l’inertie intraclasse.
Pour conclure, le diagramme de la @fig-sil montre que très peu d’individus ont une silhouette négative, ce qui correspond à des points mal classés. Cela confirme la pertinence d’une partition en trois clusters


### K-means: classification non supervisée avec $k = 3$ fixé


 
```{r}
#| label: "fig-clustacp"
#| fig-cap: "Clusters k-means projetés sur l'ACP"
#| fig-width: 9
#| fig-height: 6


set.seed(2)
gymCR<-scale(gym[,-c(1,8)],center=TRUE, scale=TRUE)

coord_pca <- respca$ind$coord[, 1:2]
reskmeansFORGY <- kmeans(coord_pca, centers = 3, nstart = 10)
fviz_cluster(reskmeansFORGY,
             data = coord_pca,
             ellipse.type = "norm",
             geom = "point",
             pointsize=3) +
  ggtitle(NULL)+
  coord_equal()
```

```{r}
#| label: tbl-15
#| layout-ncol: 2
#| tbl-cap: "Répartition des clusters selon le niveau (gauche) et le sexe (droite)"
#| caption-location: bottom

set.seed(2)
tab_niveau <- table(reskmeansFORGY$cluster, gym$level)
rownames(tab_niveau) <- paste("Cluster", rownames(tab_niveau))
knitr::kable(  tab_niveau)

tab_sexe <- table(reskmeansFORGY$cluster, gym$gender)
rownames(tab_sexe) <- paste("Cluster", rownames(tab_sexe))

knitr::kable( tab_sexe)

```

```{r}
#| eval: false
set.seed(2)
clust<-paste("Cl-K",reskmeansFORGY$cluster,sep="")
Tab<-melt(table(clust,gym[,1]))

chordDiagram(table(clust,gym[,1]))
#effectifs précis d'hommes et femmes en fonction de leur niveau
table_level_gender <- table(gym$level, gym$gender)
table_level_gender
```
Pour la suite de l’analyse, nous fixons le nombre de clusters à $k = 3$ et appliquons l’algorithme des k‑means selon la méthode des centres mobiles, afin de minimiser l’inertie intraclasse et de regrouper des individus aussi proches que possible du centre de leur cluster.

La projection des résultats sur le plan factoriel de l’ACP (@fig-clustacp) montre trois groupes bien distincts, chacun occupant une zone différente de l’espace des composantes principales.
Nous observons que certains clusters occupent des régions plus compactes et homogènes, tandis qu’un autre présente une dispersion un peu plus marquée,  traduisant une plus grande hétérogénéité des profils.

Le cluster 1 est exclusivement composé d’hommes et ne contient aucun individu de niveau expert. 
Le cluster 2 est, au contraire, fortement associé au niveau expert (@tbl-15): il regroupe les 90 femmes expertes et 140 hommes, ce qui correspond à l’ensemble des individus de niveau expert (101) ainsi qu’à une partie des débutants et intermédiaires.
Le troisième cluster rassemble les profils restants, femmes et hommes de niveau intermédiaire ou débutant.




## Classification hiérarchique

La classification hiérarchique est une méthode de clustering qui regroupe progressivement les individus par similitudes.

### Choix du critère d'agrégation et représentation du dendrogramme

Nous allons dans un premier temps choisir un critère d'agrégation pour mesurer les distances entre 2 groupes différents. 
Il existe 3 types de liens entre les classes: 

Lien simple (single) : Relie les voisins les plus proches.

Lien complet (complete) : Crée des classes compactes.

Lien moyen (average) : Un compromis entre les deux.

```{r}
#| echo: false
#| eval: false
#| fig-cap: "Comparaison de 3 dendrogrammes"
#| label: "fig-20"
set.seed(2)
hclustsingle<-hclust(dist(gymq,method="euclidean"), method = "single", members = NULL)
hclustcomplete<-hclust(dist(gymq,method="euclidean"),method = "complete", members = NULL)
hclustaverage<-hclust(dist(gymq,method="euclidean"),method = "average", members = NULL)

plot(hclustsingle,labels=FALSE,hang=-1)
plot(hclustcomplete,labels=FALSE,hang=-1)
plot(hclustaverage,labels=FALSE,hang=-1)

#La @fig-20 permet de visualiser 3 dendogrammes utilisant chacun un type de lien différent. Nous pouvons voir dans ces différents dendrogramme que le meilleur lien est le lien moyen.
```

Nous  retenons la méthode de Ward. Contrairement aux méthodes de liens classiques, elle ne se base pas uniquement sur la distance entre points. L'objectif de cette méthode est de limiter au maximum l'inertie intraclasse à chaque regroupement. Progressivement, les objets sont agglomérés les uns aux autres en respectant ce critère jusqu’à ce que le nombre de clusters souhaité soit atteint. Cette méthode est souvent utilisée car elle permet de créer des groupes homogènes.

```{r}
#| echo: false
#| fig-cap: "Dendrogramme hiérarchique utilisant la méthode Ward"
#| label: "fig-21" 
set.seed(2)
hward<-hclust(dist(gymq), method = "ward.D2", members = NULL)
plot(hward,labels=FALSE,main = NULL,sub = "",xlab = "Individus",ylab = "Distance (Inertie)",hang=-1)

```
La @fig-21 présente un dendrogramme issu d’un clustering hiérarchique utilisant la méthode de Ward. L’axe vertical représente l’inertie intraclasses. Nous observons que les branches sont relativement équilibrées, ce qui est cohérent avec le fonctionnement de la méthode de Ward, qui cherche à minimiser l’augmentation de variance à chaque étape.

Plus nous choisissons un nombre de classes élevé (les fusions se font à faible hauteur), plus les clusters obtenus sont homogènes mais peu distincts. À l’inverse, un nombre de classes plus faible (fusions à grande hauteur) conduit à des clusters plus hétérogènes mais mieux séparés.

Le choix du nombre de classes est donc essentiel pour une interprétation pertinente du clustering.

### Choix du nombre de classes
 
Nous allons utiliser l'indice de la Silhouette et celui de Calinski-Harabasz.


```{r}
#| fig-cap: "Comparaison des critères Calinski-Harabasz et silhouette pour le choix de k"
#| label: "fig-222"

Kmax<-20
#méthode de la silhouette
Silhou<-NULL
for (k in 2:Kmax){
  a <- cutree(hward, k = k)
  aux <- silhouette(a, dist(gymq))
   Silhou<-c(Silhou,mean(aux[,3]))
}

df<-data.frame(K=2:Kmax,Silhouette=Silhou)
g1<-ggplot(df,aes(x=K,y=Silhouette))+
  geom_point()+
  geom_line()+
  ggtitle("Critère de la silhouette ") + 
  xlab("Nombre de clusters (k)") + 
  ylab("Silhouette moyen")+
  theme_minimal()


#méthode de Calinski-Harabasz 
CH<-NULL
for (k in 2:Kmax){
  CH<-c(CH,index.G1(x=gymq, cl=cutree(hward,k=k)))
}
daux<-data.frame(NbClust=2:Kmax,CH=CH)
g2<-ggplot(daux,aes(x=NbClust,y=CH))+
  geom_line()+
  geom_point()+
  ggtitle("Critère de \nCalinski–Harabasz ") + 
  xlab("Nombre de clusters (k)") + 
  ylab("Indice CH")+
  theme_minimal()



grid.arrange(g1,g2,ncol=2)
```
 
Dans la @fig-222, nous pouvons observer deux graphiques permettant de choisir le nombre de clusters optimal selon différents critères.
Le premier graphique est obtenu grâce au critère de silhouette. Pour choisir le nombre de clusters avec ce critère, il faut identifier le maximum. Le maximum global se situe à $k = 2$ (environ 0,53), ce qui correspond à la structure la mieux séparée. Cependant, un plateau significatif apparaît entre $k = 4$ et $k = 5$ (environ 0,49). Au-delà de $k = 5$, le score chute régulièrement, ce qui signifie que l'ajout de classes supplémentaires crée du "bruit" et dégrade la cohérence des groupes.
Le deuxième graphique est obtenu grâce à l'indice de Calinski-Harabasz. Pour ce critère, nous recherchons généralement un pic ou un "coude" marqué sur la courbe. Un coude très net est visible à $k = 5$. Après ce point, la courbe s'aplatit : l'augmentation du score devient beaucoup plus lente par rapport à la complexité ajoutée au modèle.
Nous avons donc choisi de retenir $k = 5$, car il représente le meilleur compromis entre les deux critères. En effet, bien que $k = 2$ soit optimal pour la silhouette, une telle analyse resterait binaire et trop simpliste pour l'interprétation de nos données.


```{r}
#| echo: false
#| eval: false
"Dendrogramme hiérarchique utilisant la méthode Ward et montrant les différentes classes"
k=5
fviz_dend(hward,k)
```


```{r}
#| echo: false
#| fig-cap: "Répartition des différentes variables quantitatives dans les 5 classes obtenues"
#| label: "fig-l22"

k=5
a=cutree(hward,k)

df<-data.frame(gymq,Class=as.factor(a))
df<-melt(df,id="Class")
ggplot(df,aes(x=variable,y=value))+
  facet_wrap(~variable, scales = "free") +
  geom_violin(aes(fill=Class))

```

```{r}
#| echo: false
#| label: tbl-3
#| tbl-cap: "Répartition des individus dans les classes par niveau et par genre"
#| tbl-subcap: 
#|   - "Répartition par niveau de pratique"
#|   - "Répartition par genre"
#| layout-ncol: 2
#| caption-location: bottom

clusters <- cutree(hward, k = 5)

knitr::kable(table(gym$level, clusters))
knitr::kable(table(gym$gender, clusters))
```

\newpage

La @fig-l22 présente une série de diagrammes en violon illustrant la distribution des variables quantitatives au sein des cinq classes issues du clustering. La @tbl-3 expose, quant à elle, la répartition des variables qualitatives par profil. Ce partitionnement en cinq groupes permet de distinguer nettement des profils comportementaux et morphologiques différenciés. 

La Classe 1 se détache par une activité physique intense (durée et calories élevées) associée à un régime faible en graisses, et comprend une majorité d'hommes. 

La Classe 5 regroupe les individus dont l'activité est un peu moins élevé que la classe 1 mais dont le niveau est le plus proche, tandis que la Classe 4 identifie les profils les moins actifs. 

Les classes 2 et 3 représentent des profils intermédiaires, plus proches de la moyenne globale. La classe 2 se distingue d'ailleurs par une parfaite mixité homme-femme.


## comparaison des méthodes de clustering

```{r}
#| label: tbl-4
#| tbl-cap: "Croisement entre cah (lignes) et kmeans (colonnes)"
#| caption-location: bottom


clust<-paste("Cl-K",reskmeansFORGY$cluster,sep="")

Tab<-melt(table(a,clust))
Tab$a <- factor(Tab$a)
tablecrois=table(a,clust)
knitr::kable(tablecrois
             )
```

```{r}
#| eval: false
ggplot(Tab,aes(y=value,axis1=a,axis2=clust))+
  geom_alluvium(aes(fill=a))+
  geom_stratum(width = 1/12)+
  scale_fill_viridis_d()+
  theme(legend.position = "none")
ggplot(Tab,aes(y=value,axis1=clust,axis2=a))+
  geom_alluvium(aes(fill=clust))+
  geom_stratum(width = 1/12)+
  theme(legend.position = "none")


```

La méthode de k‑means et la classification hiérarchique ascendante avec le critère de Ward sont deux approches de clustering largement utilisées pour regrouper des données numériques. La méthode de k‑means nécessite de fixer le nombre de clusters à l’avance et vise à minimiser l’inertie intraclasse. Elle est rapide et adaptée aux grands jeu de données, mais sensible à l’initialisation et suppose des clusters de forme compacte.

La classification hiérarchique avec la méthode de Ward repose, au contraire, sur la fusion progressive des clusters en minimisant l’augmentation de l’inertie intraclasse. Elle fournit un dendrogramme permettant de choisir le nombre de clusters a posteriori et offre une meilleure interprétabilité, au prix d’un coût computationnel plus élevé. Les deux méthodes reposent sur des critères similaires et peuvent être utilisées de manière complémentaire, la méthode de Ward pour l’analyse exploratoire et k‑means pour la partition finale.

Le tableau de croisement entre les deux partitions montre que les clusters 1 et 5 de la classification hiérarchique regroupent la majorité des individus du cluster 2 obtenu par k‑means (98 et 101 observations), ce qui traduit une bonne stabilité de ce groupe entre les deux méthodes. À l’inverse, le cluster 3 de k‑means est réparti principalement entre les clusters 2, 3 et 4 de la méthode de Ward, qui en propose une découpe plus fine. Le cluster 1 de k‑means apparaît enfin comme le plus hétérogène, étant éclaté sur plusieurs clusters hiérarchiques, ce qui suggère une structure moins nette pour ce groupe.

# Conclusion

Notre rapport montre que les adhérents de la salle de sport se distinguent par des profils bien différenciés, à la fois sur le plan morphologique (poids, IMC, masse grasse) et sur leurs habitudes d’entraînement (durée des séances, calories brûlées, consommation d’eau). L’analyse descriptive met en évidence des relations cohérentes avec la physiologie de l’effort, comme la forte corrélation entre durée et calories ou entre poids et IMC.​

L’ACP résume efficacement cette information en quelques axes factoriels, qui opposent notamment des profils très engagés dans l’entraînement à des profils aux séances plus modérées et présentant une masse grasse plus élevée. Enfin, les méthodes de clustering non supervisé, k‑means et classification hiérarchique, identifient des groupes d’individus homogènes dont les caractéristiques (niveau, genre, intensité des séances) reflètent bien la diversité des pratiques au sein de la salle de sport.