---
title: "Rapport analyse de donnée"
author: 
  - name: "Manas Chloé"
  - name: "Viet Léontine"
date: "`r Sys.Date()`"
bibliography: exbiblio.bib
format: 
  pdf:
    toc: TRUE
    toc_depth: 2
    number-sections: true
    header-includes:
    - \usepackage{color}
    - \newcommand{\X}{\mathbf{X}}
execute: 
  warning: false
  message: false
  echo: false
---

```{r} 
#| echo: false

library(ggplot2)
library(corrplot)
library(FactoMineR)
library(factoextra)
library(clusterSim)
library(factoextra)
library(gridExtra)
library(knitr)
library(reshape2)
library(forcats)
library(mclust)
library(cluster)
library(ppclust)

library(circlize)
library(ggalluvial)
gym <- read.table("DataGym3MIC.txt",header=TRUE)
gymq=gym[,-c(1,8)]


```

\vspace{1cm}



# Introduction
Notre rapport a pour objectif d'analyser un jeu de données composé de `r dim(gym)[1]` individus et `r dim(gym)[2]` variables. Notre objectif tout au long de ce projet est d’examiner la structure des données, d’identifier les relations entre variables et de mettre en évidence des profils caractéristiques.

L’étude s’articule autour d’une analyse unidimensionnelle et bidimensionnelle, suivie d’approches multidimensionnelles (ACP) et de méthodes de clustering. Certains graphiques ne figurent pas dans ce rapport pour des raisons de lisibilité, mais restent disponibles dans les fichiers Quarto associés. 

Le jeu de données que nous allons étudier dans ce rapport contient des variables décrivant les profils physiques, les pratiques d’exercice et les mesures de performance des 973 adhérents d'une salle de sport. Les variables sont de différents types: Qualitatives nominales (**gender**) ou ordinales (**level**);
Quantitatives discrètes (**duration**,**water** et **calories**) ou continues (**weight**,**height**,**fat** et **bmi**).
nous avons tout d'abord défini les variables qualitatives manuellement sur R avec *as.factor*.
Vous pouvez retrouver, dans ce tableau, un résumé de chacunes des 9 variables du jeu de donnée:
{\small

```{r}
#| echo: false

gym$gender<-as.factor(gym$gender)
gym$level<-factor(gym$level,labels=c("débutant","intermédiaire","expert"))
summary(gym)



```
}

# Analyse descriptive

## Analyse uni-dimensionnelle

### Pour une variable qualitative
Nous allons dans un premier temps nous interesser à la répartition des deux variables qualitatives: **level** et **gender**

```{r}
#| echo: false
#| fig-cap: "Distribution des effectifs selon le sexe (gauche) et le niveau de pratique (droite)"
#| label: "fig-1"
g1<-ggplot(gym, aes(x=gender))+ 
  geom_bar()
 

df <- data.frame(group = levels(gym$level),
                 value = as.vector(table(gym$level))/nrow(gym))
g2<-ggplot(df, aes(x="", y=value, fill=group))+
  geom_bar(width = 1, stat = "identity")+ 
  coord_polar("y", start=0)+ 
  theme(legend.position="bottom")

grid.arrange(g1,g2,ncol=2)

```

La @fig-1 représente deux graphiques différents. Le diagramme en bâtons (à gauche) illustre la répartition de l'échantillon selon le genre. La distribution est relativement équilibrée, bien que le genre "Male" prédomine légèrement. Le diagramme en secteur (à droite), illustre la répartition proportionnelle des individus selon trois niveaux de compétence. Nous pouvons observer que les catégories "débutant" et "intermédaire" sont plus importants que "expert"

### Pour une variable quantitative

Nous allons maintenant analyser les variables quantitatives du jeux de donnée.
```{r}
#| echo: false
#| fig-cap: "Distribution des variables quantitatives représenté sous forme de boxplot"
#| label: "fig-2"
gymx1<-melt(gym[,-c(1,3,4,5,7,8)])
g3=ggplot(gymx1,aes(x=variable,y=value))+
  geom_boxplot()
gymx2<-melt(gym[,-c(1,2,5,6,9)])
g5=ggplot(gymx2,aes(x=variable,y=value))+
  geom_boxplot()


g4=ggplot(gym,aes(y=calories))+
  geom_boxplot()

grid.arrange(g3,g5,g4,ncol=3)
```
Les graphiques en boîtes de la @fig-2 illustrent la tendance centrale (médiane), la dispersion (écart interquartile) ainsi que la présence de valeurs extrêmes pour plusieurs variables d'un ensemble de données. Ils permettent de souligner une forte variabilité pour le poids et les calories, et une plus grande concentration pour la taille, l'IMC et la matière grasse.

Représentons la variable du poids (**Weight**) pour mieux observer cette disparité.

```{r}
#| echo: false
#| fig-cap: "Historigramme représentant la répartition  du poids"
#| label: "fig-3"
ggplot(gym,aes(x=weight))+
  geom_histogram(aes(y=..density..),bins=15,color="black", fill="skyblue")+
  ggtitle("Histo. des fréquences")+
  ylab("Density")+xlab("weight")+

geom_density(color = "red", linewidth = 1) +
  labs(title = "Histogramme de Densité du Poids",
       x = "Poids (kg)",
       y = "Densité") +
  theme_minimal()
```
Sur l'histogramme de densité de la @fig-3, nous pouvons observer que la majorité des adhérents de la salle de sport ont un poids compris entre 50 et 90 kg. On note également la présence de quelques personnes ayant un poids plus élevé dans l'échantillon (jusqu'à 130kg). 


```{r}
#| echo: false
#| eval: false
#| fig-cap: "Historigramme représentant la répartition des calories"
#| label: "fig-3b"
ggplot(gym,aes(x=calories))+
  geom_histogram(aes(y=..density..),bins=15,color="black", fill="skyblue")+
  ggtitle("Histo. des fréquences")+
  ylab("Density")+xlab("calories")+

geom_density(color = "red", linewidth = 1) +
  labs(title = "Histogramme de Densité des calories",
       x = "calorie (kg)",
       y = "Densité") +
  theme_minimal()
```


## Analyse bi-dimensionnel
### Entre deux variables qualitatives

Nous nous intéressons dans cette partie à la corrélation des deux variables qualitatives **level** et **gender**.

```{r} 
#| echo: false
#| fig-cap: "Mosaic plots des profils lignes entre les niveaux et les genres"
#| label: "fig-4"
# Crée la table de contingence
table_gym <- table(gym$gender, gym$level)

profils_lignes <- prop.table(table_gym, margin = 1)



mosaicplot(table_gym,
           ylab = "genre",
           color = TRUE,
           las = 1, 
           cex.axis = 0.8)
           

```


Dans la @fig-4, nous avons représenté la répartition de niveau par genre.
Pour les femmes comme pour les hommes, le niveau débutant et le niveau intermédiaire sont les plus fréquents, tandis que le niveau expert est le moins fréquent. Les proportions entre débutant, intermédiaire et expert semblent suivre une tendance assez similaire pour les deux genres.

### entre une variable quantitative une variable qualitative 
```{r}
#| echo: false
#| fig-cap: "Boxplot de différentes variables pour chaque modalité de la variable qualitative **level**"
#| label: "fig-5"
g2=ggplot(gym,aes(x=level,y=calories))+
geom_boxplot()+
  labs(
    title = "Distribustion des calories\npar Niveau",
    y = "calories",
    fill = "Niveau"
  ) +
  theme_minimal()

g3=ggplot(gym,aes(x=level,y=duration))+
geom_boxplot()+
  labs(
    title = "Distribution de la durée\npar Niveau",
    y = "durée (heure)",
    fill = "Niveau"
  ) +
  theme_minimal()


grid.arrange (g2,g3,ncol=2)
```

La @fig-5 représente différents diagrammes en boîte (boxplots) montrant une corrélation positive et marquée entre les variables quantitatives **calories** et **duration** avec la variable qualitative **level**.
De plus nous pouvons observer dans les deux graphiques une variance plus importante chez les débutants.

Nous pouvons donc observer que plus le niveau de pratique est élevé, plus la durée de l'entraînement est longue et plus les calories brûlées sont élevées. Cela est par conséquent conforme aux attentes.

```{r}
#| echo: false
#| fig-cap: "Répartition de la consommation d'eau (en litres) selon le genre et le niveau d'intensité des pratiquants."
#| label: "fig-6"
#ggplot(data=gym) +
#  geom_violin(aes(x=gender,y=fat))+
#   geom_point(aes(x=gender,y=fat), col = "blue", alpha = 0.2,position="jitter")

ggplot(data = gym) +
  geom_point(aes(x = gender, 
                 y = water, 
                
                 color = level),
             position = position_jitter(width = 0.3), 
             alpha = 0.7) +
  
 
  scale_x_discrete(name = "Genre") +
  scale_y_continuous(name = "Eau (Litre)") +
  labs(color = "Niveau d'Intensité")
```
Le graphique @fig-6 est un nuage de points permettant de comparer la quantité d'eau consommée pendant une séance, en fonction du genre et du niveau. La différence la plus importante est liée au genre: les hommes ont une consommation d'eau plus élevée que les femmes (entre 2 et 3,75 pour les hommes contre 1,5 à 2,75 pour les femmes). De plus, le niveau expert (bleu) est le seul niveau d'intensité qui se distingue nettement des deux autres. Il n'y a pas de tendance claire montrant que les intermédiaires consomment significativement plus que les débutants.

```{r}
#| echo: false
#| eval: false

# nuage de point qui permet d'observer les différences importantes de durée d'entrainement en fonction du niveau. Cependant on peut également noter que le genre n'influence pas cette variable
ggplot(data = gym) +
  geom_point(aes(x = gender, 
                 y = duration, 
                
                 color = level),
             position = position_jitter(width = 0.3), 
             alpha = 0.7) +
  
 
  scale_x_discrete(name = "Genre") +
  scale_y_continuous(name = "durée") +
  labs(color = "Niveau d'Intensité",
       title = "durée de l'entrainement selon le Niveau et le Genre")
```


```{r}

#| echo: false

ggplot(gym, aes(x = level, y = fat, fill = gender)) +
  
  
  geom_boxplot(position = position_dodge(0.8), width = 0.7) +
  
  labs(
    title = "Distribution du pourcentage de graisse corporelle selon le niveau et le genre",
    x = "Niveau",
    y = "Pourcentage de Graisse Corporelle (FAT)",
    fill = "Genre" # Titre de la légende de remplissage
  ) +
  
  theme_minimal() +
  
  scale_fill_manual(values = c("Female" = "#F8766D", "Male" = "#00BFC4"))

```
a voir si on garde ou pas

### entre deux variables quantitatives

```{r}
#| echo: false
#| fig-cap: "Matrice de corrélation de Pearson entre les variables quantitatives"
#| label: "fig-7"
corrplot(cor(gymq),
         method = "ellipse",
         type = "upper",
         order = "hclust",
         mar = c(0, 0, 1, 0), 
         tl.cex = 0.8,
         number.cex = 0.6)
```

la visualisation de la @fig-7 représente les coefficients de corrélation de Pearson entre les variables quantitatives du jeu de données. L'intensité de la couleur et l'aplatissement des ellipses sont proportionnels à la force de la corrélation.
L'association la plus forte est observée entre la durée de l'entraînement et les calories brûlées (dépendance quasi-parfaite). Nous pouvons également observer une forte corrélation positive entre l'imc et le poids.
La variable fat est fortement corrélée négativement avec duration, calories et water. 

Nous allons maintenant explorer graphiquement certaines de ces corrélations bidimensionnelles.

```{r}
#| echo: false
#| fig-cap: "Corrélation positive entre deux variables quantitatives"
#| label: "fig-8"
g1=ggplot(gym, aes(x = duration, y = calories)) +
  geom_point(alpha = 0.6, size = 2, color = "purple") + 
  geom_smooth(method = "lm", color = "red") +         
  labs(title = "Calories brûlées en fonction de la Durée",
       x = "Durée  (h)",
       y = "Calories") 


g3=ggplot(gym, aes(x = weight, y = bmi)) +
  
  
  geom_point(alpha = 0.6, size = 2, color = "orange") +
  geom_smooth(method = "lm", color = "red") +
  labs(
    title = "Poids en fonction de l'imc",
    x = "Poids (kg)",
    y = "indice de masse coporelle (IMC)"
  ) +

  theme_minimal()


grid.arrange(g1,g3,ncol=2)

```
Dans la @fig-8 nous pouvons observeux deux nuages de points montrant une corrélation positive et forte entre les variables.
Le graphique de gauche confirme la très forte corrélation entre les variables **duration** et **calories**. Ces observations ne sont pas étonnates car La dépense énergétique (calories) est, par définition physique, une fonction du temps. 
Le graphique de droite montre quant à lui la forte corrélation entre le poids et l'IMC.C'est une relation attendue, car le poids est un facteur déterminant dans le calcul de l'IMC (IMC = $\text{Poids} / (\text{Taille}^2)$)

```{r}
#| echo: false
#| eval: false
#| fig-cap: ""
#| label: "fig-9"
ggplot(gym, aes(x = duration, y = fat)) +
  geom_point(alpha = 0.6, size = 2, color = "blue") +
  geom_smooth(method = "lm") +         
  labs(title = "graisse corporel en fonction de la durée",
       x = "durée (h)",
       y = "graisse") 

```
```{r}
#| fig-cap: ""
#| label: "fig-10"
ggplot(gym, aes(x = fat, y = calories)) +
  geom_point(alpha = 0.6, size = 2, color = "pink") +
  geom_smooth(method = "lm", color = "darkred") +
  labs(
    title = "Graisse corporelle en fonction des calories brûlées",
    x = "Pourcentage de graisse corporelle (%)",
    y = "Calories brûlées"
  ) +
  
  theme_minimal()
```

voir si on garde ou pas en fonction de la place.

# Statistiques multidimensionnelles (ACP)

On s’intéresse à présent à l’analyse de jeux de données comportant plus de deux variables. Dans la suite, seules les variables quantitatives seront prises en compte.


Le principe de l’analyse en composantes principales (ACP) est de réduire la dimension du jeu de données en limitant la perte d’information.

Initialement, le nombre de dimensions correspond au nombre de variables quantitatives observées. L’ACP permet de construire de nouvelles variables, appelées *composantes principales*. Chacune définit un axe du nouvel espace de représentation, appelé *espace factoriel*.

## Choix de la méthode d'ACP

Il nous faut à présent décider quelle ACP est plus pertinante à analyser: l'ACP centrée et ou la centrée-réduite.On utilisera la fonction *FactoMineR* pour la suite.



```{r}
#on centre les valeurs
gymC<-scale(gym[,-c(1,8)],center=TRUE, scale=FALSE)
```

```{r include=FALSE}
respcaC<-PCA(gym,quali.sup=c(1,8),scale.unit = F,graph=F)
#respcaC$eig
gg1<-fviz_eig(respcaC)+ggtitle(NULL)

   
```

```{r}
#| fig-cap: " Graphique des valeurs propres pour l'ACP centrée (à gauche) et l'ACP centrée réduite (à droite) "
#| label: "fig-11"

respca<-PCA(gym,quali.sup=c(1,8),scale.unit = T,graph=F)
#respca$eig
gg2<-fviz_eig(respca) + ggtitle(NULL)


grid.arrange(gg1,gg2,ncol=2)
```
On obtient sur la @fig-11 une ACP centrée (à gauche) et une ACP centrée-réduite (à droite). On peut observer les composantes principales générées dans les deux cas.

On remarque que, dans le cas de l’ACP centrée, la première composante domine fortement, ce qui rend la lecture des autres composantes difficile. Ce phénomène est dû à la variable calories, dont l’échelle, comme nous l’avions déjà observée sur la @fig-2, est beaucoup plus importante que celle des autres variables. On s’attendait bien à une première composante  fortement influencée par cette variable.

Il est donc nécessaire de continuer l'étude en utilisant une ACP centrée- réduite.

## ACP centrée réduite


On s’intéresse à présent au concept d’**inertie**, notion centrale en ACP, qui permet de quantifier la quantité d’information contenue dans les données et de guider le choix du nombre de dimensions à conserver.

L’inertie totale correspond à  la dispersion globale du nuage des individus, mesurée à partir des distances euclidiennes de chaque individu au centre de gravité.
Elle peut être décomposée en **inerties axiales**, chacune associée à une composante principale. 
Pour chaque axe, on calcule ainsi la **part d’inertie expliquée**, ainsi que l’**inertie cumulée**, qui mesure la proportion d’information conservée lorsque plusieurs dimensions sont prises en compte.

```{r}
#| fig-cap: " Valeurs propres et pourcentage d'inertie et d'inertie cumulée "
#| label: "fig-11b"
respca$eig

```
Dans cette étude, nous retenons les trois premières dimensions, dont l’inertie cumulée atteint 85,88% ( @fig-11b ). Ce choix permet de conserver l’essentiel de l’information initiale tout en réduisant significativement la dimension des données (de 7 à 3), ce qui facilite leur visualisation et leur interprétation

On pourrait aussi envisager d’ajouter une quatrième dimension pour vérifier que les informations importantes sont bien prises en compte dans le modèle. **À VOIR**

```{r}
#| fig-cap: " Table des corrélations entre les variables quantitatives et les composantes principales de l'ACP "
#| label: "fig-13"
#fviz_pca_var(respca)
#fviz_pca_var(respca,axes=c(1,3))

#| fig-cap: ""
#| label: "fig-14"
corrplot(respca$var$cor, method="ellipse")

```



La  @fig-13 représente le taux de corrélation entre les variables quantitatives initiales et les composantes principales formées. 
Ainsi le premiere axe (Dim1) sera négativement corrélé à la variable *fat* et positivement à *duration*, *calories* et *water*.
Le deuxième axe (Dim2) est positivement corrélé au *bmi* et *weight*.


*fig13 weight et bmi très positivement correlé, calories duration aussi entre elles,
**À COMPARER QUAND SÛRE DE SIGNIFICATION**

```{r}
# plans factoriels dim 1/2 et dim 1/3 et dim 2/3
#p1<-fviz_pca_ind(respca,geom="point")
#p2<-fviz_pca_ind(respca,axes=c(1,3),geom="point")
#p3<-fviz_pca_ind(respca,axes=c(2,3),geom="point")
#grid.arrange(p1,p2,ncol=2)

```

```{r}
#Axes 1 et 2
#| fig-cap: "Représentation des individus selon la première et la deuxième composante principale, avec une coloration en fonction du genre"
#| label: "fig-115"
d1<-fviz_pca_ind(respca,geom="point",habillage=as.factor(gym$gender))
d2<-fviz_pca_ind(respca,geom="point",habillage=as.factor(gym$level))
d1
#d2 Nous permet de comprendre la ligne droite qui vient d'expert

#Axes 1 et 3
#| fig-cap: " Représentation des individus selon la première et la troisième composante principale, avec une coloration en fonction du niveau"
#| label: "fig-16"
d3<-fviz_pca_ind(respca,axes=c(1,3),geom="point", habillage=as.factor(gym$gender))
d4 <- fviz_pca_ind(respca, axes=c(1,3),geom="point", habillage = as.factor(gym$level))
#d3
d4
```

Dans la Figure @fig-115, on observe la dispersion des individus selon le genre sur le plan factoriel défini par les dimensions 1 et 2. En se référant à la Figure @fig-14, on peut interpréter les tendances observées : les valeurs négatives sur la dimension 1 correspondent à des profils présentant un pourcentage de masse grasse (fat) plus élevé, tandis que les valeurs positives sur la dimension 2 sont associées à des individus ayant un poids (weight) et un indice de masse corporelle (BMI) plus importants. Les valeurs positives sur la dimension 1 sont corelées positivement à la duration de l'entraînement et les calories brulées, corelées à la fois négativement sur la dimension 2.

La coloration selon le genre met en évidence deux nuages de points de forme similaire, mais légèrement décalés le long d’une diagonale ascendante. Ce décalage suggère que les hommes ont, en moyenne, un poids et un BMI plus élevés que les femmes. À l’inverse, les femmes semblent présenter un pourcentage de masse grasse (*fat*) plus important.

La représentation met également en évidence une structure marquée le long d’une diagonale orientée vers le bas à droite, déjà présente indépendamment de la variable de coloration. Lorsque la coloration est effectuée en fonction du niveau (*level*) plutôt que du genre, on identifie plus clairement que cette structure est principalement portée par les individus experts. Ces derniers se distinguent par des séances d’entraînement plus longues et une dépense calorique plus élevée que les individus de niveau intermédiaire ou débutant. Le décalage observé traduit également des différences de pratique entre hommes et femmes, les premiers ayant tendance à s’entraîner plus longtemps et à brûler davantage de calories.

On change ensuite de plan factoriel pour analyser les dimensions 1 et 3. D’après la Figure @fig-13, la dimension 3 est fortement corrélée négativement avec la taille (*height*) et positivement avec l’indice de masse corporelle (*BMI*).

Les observations de la Figure @fig-16 apparaissent globalement moins nettes que celles du plan (Dim 1, Dim 2). Avec une coloration selon le genre, on distingue surtout une tendance des femmes à se projeter davantage vers les valeurs positives de la dimension 1, associées à des valeurs plus élevées de BMI, tandis que les hommes, en moyenne plus grands, tendent à se projeter vers le bas du graphique. Cette séparation reste toutefois peu marquée et s’explique sans doute par le fait que les hommes sont, en moyenne, plus grands que les femmes. La coloration selon le niveau apporte en revanche une lecture plus informative de ce plan factoriel, raison pour laquelle elle a été maintenue dans la présentation du rapport.

On en déduit que les individus de niveau expert suivent des entraînements de plus longue durée et présentent une dépense calorique plus élevée.  En revanche, aucun lien net n’apparaît entre la taille et le BMI dans ce plan factoriel.

On ne s’attardera pas sur le plan factoriel défini par les dimensions 2 et 3, leur inertie expliquée étant nettement plus faible que celle de la dimension 1, que l’on a donc choisi de privilégier dans l’analyse. L’ensemble des résultats obtenus apparaît par ailleurs cohérent avec les interprétations précédentes et les relations mises en évidence entre les variables.

# Clustering

Le clustering est une méthode qui permet de créer des classes pour notre nuage de données, sans connaître les attributs. Pour ce faire, nous allons déterminer le nombre de classes à choisir pour obtenir un clustering optimal.
Il existe différentes critères pour choisir le nombre optimal de cluster: R-Square, Calinski-Harabasz, silhouette, Gap Statistique ... 
 
## Méthode Kmeans
PEUX ETRE EXPLIQUER VITE FAIT CE QUE C4EST

### Choix du nombre de classes


```{r}
#| fig-cap: " Évolution de l'inertie intraclasse en fonction du nombre de classes "
#| label: "fig-evolintra"
gymCR<-scale(gym[,-c(1,8)],center=TRUE, scale=TRUE)
set.seed(3)
Kmax<-15
reskmeanscl<-matrix(0,nrow=nrow(gym),ncol=Kmax-1)
Iintra<-NULL
for (k in 2:Kmax){
  resaux<-kmeans(gymCR,centers=k,nstart=10) 
  reskmeanscl[,k-1]<-resaux$cluster
  Iintra<-c(Iintra,resaux$tot.withinss)
}

df<-data.frame(K=2:15,Iintra=Iintra)
ggplot(df,aes(x=K,y=Iintra))+
  geom_line()+
  geom_point()+
  xlab("Nombre de classes")+
  ylab("Inertie intraclasse")
```
On applique l'algorithme k-means pour un nombre de classes variant de 2 à 15, pour calculer l’inertie intraclasse pour chaque partition. Cette inertie mesure la compacité des clusters : plus elle est faible, plus les individus d’un même groupe sont proches du centre de leur cluster. Le graphique correspondant (Figure @fig-evolintra) permet ainsi d’utiliser la méthode du coude afin d’identifier une valeur de 
k.
Sur la courbe d’évolution de l’inertie, on observe un coude autour de 3 à 4 classes, ce qui suggère que la structure des données est raisonnablement bien capturée par une partition en 3 ou 4 clusters.


```{r}
set.seed(3)
#| fig-cap: " Méthode Silhouette: Évolution du critère de silhouette en fonction de k (à gauche) et le diagramme de Silhouette (à droite) "
#| label: "fig-sil"

Silhou<-NULL
Kmax=15
for (k in 2:Kmax){
   aux<-silhouette(reskmeanscl[,k-1], daisy(gymCR))
   Silhou<-c(Silhou,mean(aux[,3]))
}

df<-data.frame(K=2:Kmax,Silhouette=Silhou)

gg1<-ggplot(df,aes(x=K,y=Silhouette))+
  geom_point()+
  geom_line()+theme(legend.position = "bottom")
aux<-silhouette(reskmeanscl[,2],daisy(gymCR))
gg2<-fviz_silhouette(aux)+
  theme(plot.title = element_text(size =9))

grid.arrange(gg1,gg2)
```
Pour confirmer notre choix de k, le nombre de clusters, on fait appel à la méthode de silhouette (cf. Figure @fig-sil).

On observe finalement un maximum de l’indice de silhouette pour k=3, ce qui confirme la pertinence d’une partition en 3 clusters. Cette valeur est cohérente avec les résultats obtenus précédemment à partir de l’évolution de l’inertie intraclasse.


### K-means: classification non supervisée avec k=3 fixé

```{r}
#|echo: false
# à enlever?
resacp=PCA(gym,quali.sup=c(1,8), scale.unit = TRUE,graph=FALSE)
```
 
```{r}
#| eval: false 
set.seed(2)
gymCR<-scale(gym[,-c(1,8)],center=TRUE, scale=TRUE)
#reskmeansFORGY<-kmeans(gymCR[,-c(1,8)],centers=3,iter.max=150,algorithm="Forgy")

table(reskmeansFORGY$cluster)
#fviz_cluster(reskmeansFORGY,data=gym[,-c(1,8)],
#             ellipse.type="norm",labelsize=8,
#             geom=c("point"))+ggtitle("")
#fviz_pca_ind(respca,col.ind=as.factor(reskmeansFORGY$cluster), 
#             geom = c("point"),axes=c(1,2))
coord_pca <- respca$ind$coord[, 1:2]
reskmeansFORGY <- kmeans(coord_pca, centers = 3, nstart = 10)
fviz_cluster(reskmeansFORGY,
             data = coord_pca,
             ellipse.type = "norm",
             geom = "point") +
  coord_equal() +
  ggtitle("Clusters k-means projetés sur l'ACP")
 
table(reskmeansFORGY$cluster, gym$level )
table(reskmeansFORGY$cluster, gym$gender )

clust<-paste("Cl-K",reskmeansFORGY$cluster,sep="")
Tab<-melt(table(clust,gym[,1]))
ggplot(Tab,aes(y=value,axis1=clust,axis2=Var2))+
  geom_alluvium(aes(fill=clust))+
  #geom_stratum(width = 1/12)+   
  theme(legend.position = "none")


chordDiagram(table(clust,gym[,1]))
chordDiagram(table(clust,gym[,8]))
```
Pour la suite de l’analyse, on fixe le nombre de clusters à k=3 et on applique l’algorithme des k-means selon la méthode des centres mobiles. Cette procédure vise à minimiser l’inertie intraclasse, de sorte que les individus de chaque groupe soient le plus proches possible du centre de leur cluster.​

La projection des résultats sur le plan factoriel de l’ACP montre trois groupes bien distincts, chacun étant associé à une zone spécifique de l’espace des composantes principales. Les ellipses de confiance permettent de visualiser la cohésion interne de chaque cluster, ainsi que la séparation globale entre les classes.​

On observe que certains clusters occupent des régions plus compactes et plus homogènes, tandis qu’un autre présente une dispersion un peu plus marquée, ce qui reflète une plus grande hétérogénéité des profils correspondants. Globalement, la structure en 3 groupes reste toutefois cohérente avec les résultats obtenus précédemment sur l’inertie intraclasse et l’indice de silhouette, ce qui confirme la pertinence de ce choix de k.

-->faire le point sur chaque cluster, formé de qui
```
## Classification hiérarchique

La classification hiérachique est une méthode de clustering qui regroupe progressivement les individus par similitudes.

### Choix du critère d'agrégation et représentation du dendrogramme

Nous allons dans un permier temps choisir un critère d'agrégation pour mesurer les distances entre 2 groupes différents. Il existe 3 types de liens entre les classes: 
Lien simple (single) : Relie les voisins les plus proches.
Lien complet (complete) : Crée des classes compactes.
Lien moyen (average) : Un compromis entre les deux.

```{r}
#| echo: false
#| eval: false
#| fig-cap: "Comparaison de 3 dendrogrammes"
#| label: "fig-20"
set.seed(2)
hclustsingle<-hclust(dist(gymq,method="euclidean"), method = "single", members = NULL)
hclustcomplete<-hclust(dist(gymq,method="euclidean"),method = "complete", members = NULL)
hclustaverage<-hclust(dist(gymq,method="euclidean"),method = "average", members = NULL)

plot(hclustsingle,labels=FALSE,hang=-1)
plot(hclustcomplete,labels=FALSE,hang=-1)
plot(hclustaverage,labels=FALSE,hang=-1)

#La @fig-20 permet de visualiser 3 dendogrammes utilisant chacun un type de lien différent. Nous pouvons voir dans ces différents dendrogramme que le meilleur lien est le lien moyen.
```

Nous avons retenu la méthode de Ward. Contrairement aux méthodes de liens classiques, elle ne se base pas uniquement sur la distance entre points. L'objectif de cette méthode est de limiter au maximum l'inertie intraclasse à chaque regroupement. Progressivement, les objets sont agglomérés les uns aux autres en respectant ce critère jusqu’à ce que le nombre de cluster souhaité soit atteint. Cette méthode est souvent utilisée car elle permet de creer des groupes homogènes.

```{r}
#| echo: false
#| fig-cap: "Dendrogramme hiérarchique utilisant la méthode Ward"
#| label: "fig-21" 
set.seed(2)
hward<-hclust(dist(gymq), method = "ward.D2", members = NULL)
plot(hward,labels=FALSE,main = NULL,sub = "",xlab = "Individus",ylab = "Distance (Inertie)",hang=-1)

```
La @fig-21 présente un dendrogramme issu d’un clustering hiérarchique utilisant la méthode de Ward. L’axe vertical représente l’inertie intra‑classes On observe que les branches sont relativement équilibrées, ce qui est cohérent avec le fonctionnement de la méthode de Ward, qui cherche à minimiser l’augmentation de variance à chaque étape.

Plus on choisit un nombre de classes élevé (les fusions se font à faible hauteur), plus les clusters obtenus sont homogènes mais peu distincts. À l’inverse, un nombre de classes plus faible (fusions à grande hauteur) conduit à des clusters plus hétérogènes mais mieux séparés.

Le choix du nombre de classes est donc essentiel pour une interprétation pertinente du clustering.

### Choix de nombre de classes
 
Nous allons utiliser l'indice de Calinski-Harabasz et celui de la Silhouette.


```{r}
#| fig-cap: "comparaison des critères CH et silhouette pour le choix de k"
#| label: "fig-222"

Kmax<-20
#méthode de la silhouette
Silhou<-NULL
for (k in 2:Kmax){
  a <- cutree(hward, k = k)
  aux <- silhouette(a, dist(gymq))
   Silhou<-c(Silhou,mean(aux[,3]))
}

df<-data.frame(K=2:Kmax,Silhouette=Silhou)
g1<-ggplot(df,aes(x=K,y=Silhouette))+
  geom_point()+
  geom_line()+
  ggtitle("Critère de la silhouette ") + 
  xlab("Nombre de clusters (k)") + 
  ylab("Silhouette moyen")+
  theme_minimal()


#méthode de Calinski-Harabasz 
CH<-NULL
for (k in 2:Kmax){
  CH<-c(CH,index.G1(x=gymq, cl=cutree(hward,k=k)))
}
daux<-data.frame(NbClust=2:Kmax,CH=CH)
g2<-ggplot(daux,aes(x=NbClust,y=CH))+
  geom_line()+
  geom_point()+
  ggtitle("Critère de Calinski–Harabasz ") + 
  xlab("Nombre de clusters (k)") + 
  ylab("Indice CH")+
  theme_minimal()



grid.arrange(g1,g2,ncol=2)
```
 
Dans la @fig-222, nous pouvons observer deux graphiques permettant de choisir le nombre de clusters optimal selon différents critères.
Le premier graphique est obtenu grâce au critère de silhouette. Pour choisir le nombre de clusters avec ce critère, il faut identifier le maximum. Le maximum global se situe à $k = 2$ (environ 0,53), ce qui correspond à la structure la mieux séparée. Cependant, un plateau significatif apparaît entre $k = 4$ et $k = 5$ (environ 0,49). Au-delà de $k = 5$, le score chute régulièrement, ce qui signifie que l'ajout de classes supplémentaires crée du "bruit" et dégrade la cohérence des groupes.
Le deuxième graphique est obtenu grâce à l'indice de Calinski-Harabasz. Pour ce critère, on recherche généralement un pic ou un "coude" marqué sur la courbe. Un coude très net est visible à $k = 5$. Après ce point, la courbe s'aplatit : l'augmentation du score devient beaucoup plus lente par rapport à la complexité ajoutée au modèle.
Nous avons donc choisi de retenir $k = 5$, car il représente le meilleur compromis entre les deux critères. En effet, bien que $k = 2$ soit optimal pour la silhouette, une telle analyse resterait binaire et trop simpliste pour l'interprétation de nos données.

```{r}
#| echo: false
#| eval: false
"Dendrogramme hiérarchique utilisant la méthode Ward et montrant les différentes classes"
k=5
fviz_dend(hward,k)
```


```{r}
#| echo: false
#| fig-cap: "Répartition des différentes variables quantitatives dans les 5 classes obtenues"
#| label: "fig-l22"

k=5
a=cutree(hward,k)

df<-data.frame(gymq,Class=as.factor(a))
df<-melt(df,id="Class")
ggplot(df,aes(x=variable,y=value))+
  facet_wrap(~variable, scales = "free") +
  geom_violin(aes(fill=Class))

```

```{r}
#| echo: false
#| layout-ncol: 2
#| #| fig-cap: "Répartition des individus dans les classes par niveau et par genre"
#| label: tbl-comparaison

clusters <- cutree(hward, k = 5)
knitr::kable(table(gym$level, clusters))

knitr::kable(table(gym$gender, clusters))
```
La @fig-l22 montre la répLe partitionnement en 5 classes permet de distinguer clairement des profils comportementaux et morphologiques. La Classe 1 se détache par une activité physique intense (durée et calories élevées) associée à un régime faible en graisses, elle comprends une majorité d'hommes. La Classe 5 regroupe les individus dont l'activité est un peu moins élevé que la classe 1 mais dont le niveau est le plus proche, tandis que la Classe 4 identifie les profils les moins actifs. Les classes 2 et 3 représentent des profils intermédiaires plus proches de la moyenne globale, la classe 2 se distinguant par une parfaite mixité homme-femme.

## comparaison des méthodes de clustering

```{r}
print("Croisement entre cah et kmeans :")
table(a,clust)

clust<-paste("Cl-K",reskmeansMCQUEEN$cluster,sep="")
Tab<-melt(table(a,clust))
Tab$a <- factor(Tab$a)

ggplot(Tab,aes(y=value,axis1=a,axis2=clust))+
  geom_alluvium(aes(fill=a))+
  geom_stratum(width = 1/12)+
  scale_fill_viridis_d()+
  theme(legend.position = "none")
ggplot(Tab,aes(y=value,axis1=clust,axis2=a))+
  geom_alluvium(aes(fill=clust))+
  geom_stratum(width = 1/12)+
  theme(legend.position = "none")


```
JE PENSE QU4IL FAUT CHOISIR ENTRE LES 3 GRAPHIQUES (PAS DE PLACEEEE)
(vite fait, manque détailler les résultats!)
La méthode de k-means et la classification hiérarchique ascendante avec le critère de Ward sont deux approches de clustering largement utilisées pour regrouper des données numériques. La méthode de k-means est une méthode de partitionnement qui nécessite de fixer le nombre de clusters à l’avance et vise à minimiser l’inertie intra-classe. Elle est rapide et adaptée aux grands jeux de données, mais sensible à l’initialisation et suppose des clusters de forme compacte.  

La classification hiérarchique avec la méthode de Ward repose sur la fusion progressive des clusters en minimisant l’augmentation de l’inertie intra-classe. Elle fournit un dendrogramme permettant de choisir le nombre de clusters a posteriori et offre une meilleure interprétabilité, au prix d’un coût computationnel plus élevé. Les deux méthodes reposent sur des critères similaires et peuvent être utilisées de manière complémentaire, Ward pour l’analyse exploratoire et k-means pour la partition finale.
# Références

