title: "Rapport analyse de donnée"
author: 
  - name: "Manas Chloé"
  - name: "Viet Léontine"
date: "`r Sys.Date()`"
bibliography: exbiblio.bib
format: 
  pdf:
    toc: TRUE
    toc_depth: 2
    number-sections: true
    header-includes:
    - \usepackage{color}
    - \newcommand{\X}{\mathbf{X}}
execute: 
  warning: false
  message: false
---

```{r} 
#| echo: false

library(ggplot2)
library(corrplot)
library(FactoMineR)
library(factoextra)
library(gridExtra)
library(knitr)
library(reshape2)
gym <- read.table("DataGym3MIC.txt",header=TRUE)
gymq=gym[,-c(1.5)]

```

\vspace{1cm}



# Introduction

# analyse uni-dimensionnelle et bi-dimensionnelle

## analyse unidimensionnelle

```{r}

gym$gender<-as.factor(gym$gender)
gym$level<-factor(gym$level,labels=c("débutant","intermédiaire","expert"))
summary(gym)


```
### analyse undimentionnel
#### Pour une variable qualitative
Nous allons dans un premier temps nous interesser a la répartition des deux variables qualitatives: level et gender

```{r}
g1<-ggplot(gym, aes(x=gender))+ 
  geom_bar()+
  ylab("")+
  ggtitle("Effectifs")

df <- data.frame(group = levels(gym$level),
                 value = as.vector(table(gym$level))/nrow(gym))
g2<-ggplot(df, aes(x="", y=value, fill=group))+
  geom_bar(width = 1, stat = "identity")+ 
  coord_polar("y", start=0)+ 
  theme(legend.position="bottom")

grid.arrange(g1,g2,ncol=2)
```
#### Pour une variable quantitative

nous allons maintenant analyser les variables quantitatives du jeux de donnée.
```{r}
gymx1<-melt(gym[,-c(1,3,4,5,7,8)])
g3=ggplot(gymx1,aes(x=variable,y=value))+
  geom_boxplot()
gymx2<-melt(gym[,-c(1,2,5,6,9)])
g5=ggplot(gymx2,aes(x=variable,y=value))+
  geom_boxplot()


g4=ggplot(gym,aes(y=calories))+
  geom_boxplot()

grid.arrange(g3,g5,g4,ncol=3)
```
Ces graphiques en boîtes illustrent la tendance centrale (médiane), la dispersion (écart interquartile) ainsi que la présence de valeurs aberrantes pour plusieurs variables d'un ensemble de données. Ils permettent de souligner une forte variabilité pour le poids et les calories, et une plus grande concentration pour la taille, l'IMC et la matière grasse.

Nous allons maintenant représenter la variable Weight pour mieux observer cette disparité

```{r}
ggplot(gym,aes(x=weight))+
  geom_histogram(aes(y=..density..),bins=15,color="black", fill="skyblue")+
  ggtitle("Histo. des fréquences")+
  ylab("Density")+xlab("weight")+

geom_density(color = "red", linewidth = 1) +
  labs(title = "Histogramme de Densité du Poids",
       x = "Poids (kg)",
       y = "Densité") +
  theme_minimal()
```
Sur cet histogramme de densité, nous pouvons observer que la majorité des adhérents de la salle de sport a un poids compris entre 50 et 90 kg. On note également la présence de quelques personnes ayant un poids plus élevé dans l'échantillon (jusqu'à 130kg). 


### analyse bidimensionnel
#### entre 2 variables qualitatives



#### entre une variable quantitative une variable qualitative 
#### entre 2 variables quantitatives


# analyse en composante principale
```{r}

```



# Références

